---
title: "Evidencia 1 | Análisis Inicial"
author: "Brenda Elena Saucedo González - A00829855"
date: "22/04/2021"
output:
  pdf_document: default
  html_document: default
---

# Parte 1

***1. ¿Cuál es la situación actual de COVID-19 a nivel mundial y en México?***

```
Tras el brote de la enfermedad por la nueva cepa de coronavirus (COVID-19) que 
se produjo en la ciudad de Wuhan en China, se ha registrado una rápida 
propagación a escala internacional, con un aumento exponencial del número de 
casos y muertes, sin mencionar el cierre de comercios, el enorme decrecimiento 
en la economía mundial, así como también el escaso material y atención médica 
con la se cuentan en los hospitales, esto debido a la gran cantidad de gente 
que requiere atención para un virus que muy apenas se puede controlar.

Actualmente, el COVID-19 sigue afectando a millones de personas alrededor del 
mundo, pero a comparación de como habíamos estado a inicios de pandemia, la 
situación está "más controlada" a nivel mundial, como por ejemplo, ya no hay 
compras de pánico, ya se permiten algunos envíos internacionales, se abrieron 
algunos comercios y se permiten pequeñas reuniones, las cuales son permitidas 
siempre y cuando se cumplan y se sigan los protocolos sanitarios. También lo 
que aligero el pánico mundial, es la llegada de las vacunas para poder combatir 
el virus y poder tener la esperanza de controlar la pandemia y de esta forma 
regresar a nuestra vida cotidiana que llevábamos antes de la pandemia en un 
futuro no muy lejano.

La situación actual en México, es un poco preocupante, ya que los ciudadanos 
se están empezando a confiar al ver el decrecimiento de los casos con el paso 
de los días, sumándole a esto la llegada de las vacunas, sin mencionar el 
pensamiento que tenemos sobre “un familiar o amigo es imposible que te 
contagie”, por lo que muchos de nosotros salimos a reuniones, las cuales en 
la mayoría no se sigue ningún protocolo sanitario, causando un aumento en la 
cantidad de casos en el país, y aún más en días festivos, como lo es la Semana 
Santa, donde ya están apareciendo nuevos casos confirmados.
```


***2. ¿Cuál fue la primera variante del virus que se propagó a todo el mundo?***

```
La primera variante del virus que se propagó a todo el mundo fue el SARS-CoV-2
(Severe Acute Respiratory Syndrome Coronavirus 2), siendo el primer caso
reportado en Wuhan, China, y de ahí empezó a propagarse a todo el mundo.
```


***3. ¿Cuáles son las otras variantes del virus que existen en otras regiones del mundo?***

```
Algunos ejemplos son:
- En el Reino Unido esta la variante B.1.1.7 o 20I/501Y.V1
- En Sudáfrica esta la variante B.1.351 o 20H/501Y.V2
- En Brazil esta la variante P.1 o 20J/501Y.V3
- En Estados Unidos estan las variantes B.1.427 o 20C/S:452R, y
  B.1.429 o 20C/S:452R
```


***4. ¿Cómo buscarías información de la variante del virus en México?***

```
Para encontrar las variantes del virus en México, me apoyaría de la base de 
datos del NCBI, ya en la página buscaría el virus, y ya hallada la secuencia 
del virus, me centraria en solo buscar las variantes del virus de dicho país.
```


***5. Imagina que te encuentras en una situación similar a la de Li Wenliang, médico chino que intentó alertar sobre el brote de coronavirus en su país, pero fue detenido por las autoridades y obligado a retractarse, ¿qué harías en su caso? Selecciona un inciso y justifica tu respuesta***

***a) Lo reportas al centro de investigación o la universidad.***

***b) Lo reportas a la prensa.***

***c) Guardas la información.***

```
a) Lo reportas al centro de investigación o la universidad.

Elijo esta opción porque la información adquirida pudiera ser una falsa 
alarma hasta que no se demuestre lo contrario con más investigaciones, en caso 
de exponer la información sin datos que confirmen la hipotesis, se estaría 
causando panico mundial por la incertidumbre en lo referente a los rumores no 
comprobados cientificamente, en cambio, reportandolo a centros de 
investigaciones, estos tomarían nota y empezarían a realizar protocolos de 
investigación referente a su diagnostico, prevención y/o tratamiento para 
su seguimiento y control.
```


# Parte 2

```{r}
library(Biostrings)
```

## 1° SECUENCIA DE LAS VARIANTES DE SARS-CoV-2

**(Solo se usaron las 3 primeras variantes descritas en la Parte 1)**

*Variante B.1.1.7 del Reino Unido*

```{r}
variante_UK <- readDNAStringSet(filepath = "MW531680.1_B.1.1.7_UK.fasta")
variante_UK
```

*Variante P.1 de Brazil*

```{r}
variante_BR <- readDNAStringSet(filepath = "MW642250.1_P.1_Brazil.fasta")
variante_BR
```

*Variante B.1.351 de Sudáfrica*

```{r}
variante_ZA <- readDNAStringSet(filepath = "MW789246.1_B.1.351_ZA.fasta")
variante_ZA
```

## 2° LONGITUD DE LAS SECUENCIA DE CADA VARIANTE

*Variante B.1.1.7 del Reino Unido*

```{r}
variante_UK_len <- length(variante_UK[[1]])
variante_UK_len
```

*Variante P.1 de Brazil*

```{r}
variante_BR_len <- length(variante_BR[[1]])
variante_BR_len
```

*Variante B.1.351 de Sudáfrica*

```{r}
variante_ZA_len <- length(variante_ZA[[1]])
variante_ZA_len
```

## 3° GRAFICA DE RESUMEN PARA COMPARAR LA COMPOSICION DE NUCLEOTIDOS DE LAS VARIANTES DEL VIRUS

```{r}
variante_UK_frec <- letterFrequency(x = variante_UK, letters = DNA_BASES, as.prob = T)
variante_BR_frec <- letterFrequency(x = variante_BR, letters = DNA_BASES, as.prob = T)
variante_ZA_frec <- letterFrequency(x = variante_ZA, letters = DNA_BASES, as.prob = T)
matriz_variantes <- rbind(variante_UK_frec,variante_BR_frec,variante_ZA_frec)
rownames(matriz_variantes) <- c("B.1.1.7","P.1","B.1.351")
matriz_variantes
```

```{r}
barplot(matriz_variantes, col = 1:3, beside = T)
legend("top", legend = c("B.1.1.7","P.1","B.1.351"), fill = 1:3, horiz = F, cex = 0.7)
```

## 4. CONTENIDO %GC DE CADA VARIANTE

*Variante B.1.1.7 del Reino Unido*

```{r}
variante_UK_frec_GC <- letterFrequency(x = variante_UK, letters = "GC", as.prob = T) * 100
variante_UK_frec_GC
```

*Variante P.1 de Brazil*

```{r}
variante_BR_frec_GC <- letterFrequency(x = variante_BR, letters = "GC", as.prob = T) * 100
variante_BR_frec_GC
```

*Variante B.1.351 de Sudáfrica*

```{r}
variante_ZA_frec_GC <- letterFrequency(x = variante_ZA, letters = "GC", as.prob = T) * 100
variante_ZA_frec_GC
```

## 5. SECUENCIA CONTRASENTIDO DE CADA VARIANTE (REVERSE)

*Variante B.1.1.7 del Reino Unido*

```{r}
variante_UK
```

```{r}
variante_UK <- reverse(variante_UK)
variante_UK
```

*Variante P.1 de Brazil*

```{r}
variante_BR
```

```{r}
variante_BR <- reverse(variante_BR)
variante_BR
```

*Variante B.1.351 de Sudáfrica*

```{r}
variante_ZA
```

```{r}
variante_ZA <- reverse(variante_ZA)
variante_ZA
```

## 6. INTERPRETACIÓN DE LAS GRÁFICAS

Observando cada una de las gráficas, se pudo analizar que cada una de las variantes del SARS-CoV-2 incluidos en esta evidencia, contienen aproximadamente la misma cantidad de nucleótidos, con una diferencia muy mínima. Esto sucede porque las variantes son mutaciones de la secuencia del virus original, razón por la cual su comportamiento y sus secuencias son similares, sin mencionar que estas mutaciones pueden provocar menor o mayor letalidad, menor o mayor riesgo de contagio, menor o mayor resistencia, etc.

# Referencias

Expertos del Centro de Recursos sobre el Coronavirus de Johns Hopkins. (2020). COVID-19 Dashboard by the Center for Systems Science and Engineering (CSSE) at Johns Hopkins University (JHU). abril 20, 2021, de Johns Hopkins University & Medicine Sitio web: https://coronavirus.jhu.edu/map.html

Anónimo. (s.f.). Informes de situación de la COVID-19. abril 20, 2021, de Organización Panamericana de la Salud Sitio web: https://www.paho.org/es/informes-situacion-covid-19

Galván, G. (2020). La crisis mundial que viene tras el Covid-19. abril 20, 2021, de El Universal Sitio web: https://www.eluniversal.com.mx/mundo/la-crisis-mundial-que-viene-tras-el-covid-19

Anónimo. (s.f.). COVID-19. abril 22, 2021, de Secretaría de Salud de Coahuila Sitio web: https://www.saludcoahuila.gob.mx/COVID19/

adn40. (2021). Cuántas variantes de la COVID-19 se han registrado en el mundo. abril 20, 2021, de TV Azteca Sitio web: https://www.adn40.mx/salud/nota/notas/2021-02-02-11-56/cuantas-variantes-covid-19-registrado-mundo-jalisco-especial

Anónimo. (2021). SARS-CoV-2 Variant Classifications and Definitions. abril 20,
2021, de CDC Sitio web: https://www.cdc.gov/coronavirus/2019-ncov/cases-updates/variant-surveillance/variant-info.html

CNN. (2020). Coronavirus whistleblower doctor is online hero in China. abril 20, 2021, de Youtube Sitio web: https://www.youtube.com/watch?v=eEUqCxP5Lvc

Anónimo. (s.f.). CUALES SON LA VARIANTES DEL VIRUS QUE PRODUCE COVID-19?. abril 22, 2020, de Cable A Tierra Sitio web: https://www.cableatierra.com/noticias/coronavirus-20/cuales-son-la-variantes-del-virus-que-produce-covid-19-23948