---
title: "Evidencia 2 | Proyecto Integrador"
author: "Brenda Elena Saucedo González - A00829855"
date: "30/04/2021"
output: html_document
---

# PARTE 1 - Reporte

***1. ¿Cuáles son los virus “similares” a SARS-CoV-2 en el mundo? Obtén tus referencias de PUBMED***

```
- Los virus similares a SARS-CoV-2 son: el SARS-CoV, MERS-CoV y la influenza.

Abdelrahman, Z., Li, M., & Wang, X. (2020). Comparative Review of SARS-CoV-2, SARS-CoV, 
MERS-CoV, and Influenza A Respiratory Viruses. abril 30, 2021, de PubMed Sitio web:
https://pubmed.ncbi.nlm.nih.gov/33013925/
```

***2. ¿Cuáles son los coronavirus reportados en otras especies que pueden ser cercanos al genoma de SARS-CoV-2? Incluye de qué especies son y menciona las referencias de los artículos consultados en PUBMED***

```
- En murciélagos está el RaTG13 y bat-CL-CoVZXC21.
- En pangolines está el GX_P2V y GX_P4L.
- En conejos está el HKU14.
- En roedores está el RtMruf.
- En gatos está el HLJ DQ.
- En perros está el HLJ-071, NTU336F y CRCoV-BJ232.
- En el hurón está el FRSCV.

Zhang, T., Wu, Q., & Zhang, Z. (2020). Probable Pangolin Origin of SARS-CoV-2 
Associated with the COVID-19 Outbreak. abril 30, 2021, de PubMed Sitio web:
https://pubmed.ncbi.nlm.nih.gov/32197085/

Fan, H., Wang, L., Liu, W., An, X., Liu, Z., He, X., Song, L., & Tong, Y. (2020). 
Repurposing of clinically approved drugs for treatment of coronavirus disease 
2019 in a 2019-novel coronavirus-related coronavirus model. abril 30, 2021, de 
PubMed Sitio web: https://pubmed.ncbi.nlm.nih.gov/32149769/

Murray, J., Kiupel, M., & Maes, R. (2010). Ferret coronavirus-associated diseases. 
abril 30, 2021, de PubMed Sitio web: https://pubmed.ncbi.nlm.nih.gov/20682435/

Sharun, K., Tiwari, R., Natesan, R., & Dhama, K. (2021). SARS-CoV-2 infection 
in farmed minks, associated zoonotic concerns, and importance of the One Health 
approach during the ongoing COVID-19 pandemic. abril 30, 2021, de PubMed Sitio 
web: https://pubmed.ncbi.nlm.nih.gov/33349165/
```


***3. En relación con la situación actual reflexiona, ¿qué propondrías que se deba hacer durante la contingencia del SARS-CoV-2 en comunidades de bajos recursos?***

```
Personalmente propondría que se abrieran varios fondos económicos, de 
despensas, escolares, ayuda médica y de medicamentos, y enseñar medidas de 
higiene acorde a sus necesidades y posibilidades, tanto personales como para 
el hogar, para que las personas que son de bajos recursos puedan salir adelante. 
También propondría que les dieran más tiempo de tolerancia y subsidios para 
pagar los recibos de agua, luz y gas, ya que no poseen una fuente de ingresos
estable. También buscaría ofrecerles una fuente de ingresos por medio de 
trabajos que puedan hacer en casa para el bien de su comunidad.
```

# PARTE 2 - Código

### Cargar librerías

```{r}
library(ape)
```

```{r}
library(Biostrings)
```

```{r}
library(DECIPHER)
```

```{r}
library(seqinr)
```

### 1. Analizar las secuencias de SARS-CoV-2 reportadas en los 20 países con más casos reportados

```{r}
virus_paises <- c("China", "EUA", "India", "Brazil", "Francia", "Rusia", "Inglaterra", "Argentina", "México", "Alemania", "Sudáfrica", "Polonia", "España", "Turquía", "Australia")

virus <- c("NC_045512.2", "MZ021680.1", "MW927136.1", "MW592707.1", "LR881474.1", "MW741552.1", "MW980115.1", "MW633892.1", "MW595908.1", "MW822592.1","MW981442.1", "MZ047082.1", "MW976780.1", "MW308549.1", "MW772455.1")
```

```{r}
virus_genbank <- read.GenBank(virus)
```

```{r}
write.dna(virus_genbank, file = "virus_secuencias.fasta", format = "fasta", append = F, nbcol = 5, colsep = " ", colw = 15)
```

```{r}
virus_seq <- readDNAStringSet("virus_secuencias.fasta", format = "fasta")
```

```{r}
virus_seq
```

### 2. Calcular la longitud de las secuencias

```{r}
for (i in 1:length(virus_genbank)) {
  print(paste(virus_paises[i], virus[i], "-> Tamaño de la secuencia:", length(virus_genbank[[i]])))
}
```

### 3. Crear una sola gráfica donde se comparen el número de bases de ADN que componen todas las variantes del virus

```{r}
# China - NC_045512.2
cn_seq_frec <- letterFrequency(x = virus_seq[[1]], letters = DNA_BASES, as.prob = T)
cn_seq_frec
```

```{r}
# EUA -  MZ021680.1
eua_seq_frec <- letterFrequency(x = virus_seq[[2]], letters = DNA_BASES, as.prob = T)
eua_seq_frec
```

```{r}
# India - MW927136.1
in_seq_frec <- letterFrequency(x = virus_seq[[3]], letters = DNA_BASES, as.prob = T)
in_seq_frec
```

```{r}
# Brazil - MW592707.1
bra_seq_frec <- letterFrequency(x = virus_seq[[4]], letters = DNA_BASES, as.prob = T)
bra_seq_frec
```

```{r}
# Francia - LR881474.1
fr_seq_frec <- letterFrequency(x = virus_seq[[5]], letters = DNA_BASES, as.prob = T)
fr_seq_frec
```

```{r}
# Rusia - MW741552.1
ru_seq_frec <- letterFrequency(x = virus_seq[[6]], letters = DNA_BASES, as.prob = T)
ru_seq_frec
```

```{r}
# Inglaterra - MW980115.1
uk_seq_frec <- letterFrequency(x = virus_seq[[7]], letters = DNA_BASES, as.prob = T)
uk_seq_frec
```

```{r}
# Argentina - MW633892.1
ar_seq_frec <- letterFrequency(x = virus_seq[[8]], letters = DNA_BASES, as.prob = T)
ar_seq_frec
```

```{r}
# México - MW595908.1
mex_seq_frec <- letterFrequency(x = virus_seq[[9]], letters = DNA_BASES, as.prob = T)
mex_seq_frec
```

```{r}
# Alemania - MW822592.1
deu_seq_frec <- letterFrequency(x = virus_seq[[10]], letters = DNA_BASES, as.prob = T)
deu_seq_frec
```

```{r}
# Sudáfrica - MW981442.1
za_seq_frec <- letterFrequency(x = virus_seq[[11]], letters = DNA_BASES, as.prob = T)
za_seq_frec
```

```{r}
# Polonia - MZ047082.1
po_seq_frec <- letterFrequency(x = virus_seq[[12]], letters = DNA_BASES, as.prob = T)
po_seq_frec
```

```{r}
# España - MW976780.1
esp_seq_frec <- letterFrequency(x = virus_seq[[13]], letters = DNA_BASES, as.prob = T)
esp_seq_frec
```

```{r}
# Turquía - MW308549.1
tur_seq_frec <- letterFrequency(x = virus_seq[[14]], letters = DNA_BASES, as.prob = T)
tur_seq_frec
```

```{r}
# Australia - MW772455.1
aus_seq_frec <- letterFrequency(x = virus_seq[[15]], letters = DNA_BASES, as.prob = T)
aus_seq_frec
```

```{r}
virus_matriz_adn <- rbind(cn_seq_frec, eua_seq_frec, in_seq_frec, bra_seq_frec, fr_seq_frec, ru_seq_frec, uk_seq_frec, ar_seq_frec, mex_seq_frec, deu_seq_frec, za_seq_frec, po_seq_frec, esp_seq_frec, tur_seq_frec, aus_seq_frec)

rownames(virus_matriz_adn) <- virus_paises

virus_matriz_adn
```

```{r}
barplot(virus_matriz_adn, col=1:15, beside=T)

legend("top", legend = virus_paises, fill = 1:15, ncol = 3, cex=0.7)
```

### Árbol filogenético

```{r}
virus_seq <- OrientNucleotides(virus_seq)
```

```{r}
virus_seq_alineada <- AlignSeqs(virus_seq)
```

```{r}
writeXStringSet(virus_seq_alineada, file = "virus_seq_alineadas.fasta")
```

```{r}
virus_seq_alineada <- read.alignment("virus_seq_alineadas.fasta", format = "fasta")
```

```{r}
matriz_dist <- dist.alignment(virus_seq_alineada, matrix = "similarity")
```

```{r}
virus_arbol <- nj(matriz_dist)
```

```{r}
plot(virus_arbol, cex = 0.8)
title("Secuencias de SARS-CoV-2 en los países con más casos reportados")
```

# Analísis

### Análisis jerárquico global

```
Cada secuencia viral analizada y estudiada en esta evidencia, proceden de un ancestro 
en común, lo que las hace aproximadamente similares en comportamiento y secuencia, 
pero diferentes en letalidad, riesgo, contagio, etc.

Lo que las hace ramificarse de una forma en específico es su parecido con otras 
secuencias, cuanto más parecido se encuentre con otras secuencias, el árbol las 
junta dentro de una misma ramificación dando a entender que pertenecen a la 
misma variante. Entre más diferente estas secuencias sean, las separa creando 
otra ramificación, lo que significa que pertenecen a diferentes variantes.

Un ejemplo de las secuencias similares es el MZ047082.1 de Polonia y el MW980115.1 
de Inglaterra. A estas secuencias las junta en una misma ramificación ya que 
ambas pertenecen a la variante B.1.1.7.

Un ejemplo de la creación de otras ramificaciones debido a la gran diferencia de 
secuencias es el MZ021680.1 de EUA con el MW981442.1 de Sudáfrica y el MW822592.1 
de Alemania, ya que la variante de EUA es B.1.577, y el de Sudáfrica y Alemania 
es B.1.351.
```

### Interpretación escrita de las gráficas y conclusiones

```
Las secuencias en cada país son similares, ya que todas estas son mutaciones 
de la secuencia original, razón por la cual contienen aproximadamente la 
misma cantidad de nucleótidos, la única que, si se diferencia un poco, es la 
secuencia de Inglaterra, la cual contiene una menor cantidad de cada nucleótido
que las demás variantes.

Es normal que estas secuencias no contengan la misma cantidad de nucleótidos 
por ser variantes, es decir, mutaciones de la secuencia original del virus.
Estas mutaciones ocasionan que sus comportamientos y sus secuencias sean similares, 
sin mencionar que estas mutaciones pueden provocar diferentes reacciones, como 
menor o mayor letalidad, menor o mayor riesgo de contagio, menor o mayor 
resistencia, etc.
```

### ¿Son muy diferentes las variantes entre cada país? ¿Es diferente el SARS-CoV-2 entre las diferentes poblaciones: Asiática, Hispana, Europea o Africana?

```
Las variantes en cada país son similares, ya que todas estas comparten como 
ancestro común el SARS-CoV-2 y se comportan de manera similar.

Las variantes ubicadas en una población concentrada tienen mayor similitud que
otras variantes de otras poblaciones, debido a que las mutaciones que surgen 
dentro de esta población contienen mayor similitud en sus secuencias.
```

# Referencias

```
Expertos del Centro de Recursos sobre el Coronavirus de Johns Hopkins. (2020). 
COVID-19 Dashboard by the Center for Systems Science and Engineering (CSSE) at 
Johns Hopkins University (JHU). abril 30, 2021, de Johns Hopkins University & 
Medicine Sitio web: https://coronavirus.jhu.edu/map.html
```

### PAQUETES USADOS

```{r}
citation("ape")
```

```{r}
citation("Biostrings")
```

```{r}
citation("DECIPHER")
```

```{r}
citation("seqinr")
```